【裁判字號】    99,上訴,2388
【裁判日期】    991111
【裁判案由】    毒品危害防制條例
【裁判全文】
臺灣高等法院刑事判決                99年度上訴字第2388號
上  訴  人  臺灣板橋地方法院檢察署檢察官
被      告  甲○○
選任辯護人  張金盛律師
上列上訴人因被告違反毒品危害防制條例案件，不服臺灣板橋地
方法院99年度訴字第606號，中華民國99年5月28日第一審判決（
起訴案號：臺灣板橋地方法院檢察署99年度偵緝字第584號），
提起上訴，本院判決如下：
    主  文
上訴駁回。
    理  由
一、公訴意旨略以：被告甲○○明知安非他命為毒品危害防制條
    例第2條第2項第2款所規定之第二級毒品，依法不得販賣、
    持有，竟基於販賣第二級毒品安非他命之犯意，以其所持用
    之0000000000行動電話門號作為聯絡工具，先於不詳時日，
    向真實姓名年籍不詳之人，以不詳代價，購入不詳數量之安
    非他命並加以分裝後，伺機販出牟利。適有賴緯德於民國98
    年7月5日19時47分許，在址設臺北縣新莊市○○街82、84號
    之統一便利超商旁，撥打公共電話至甲○○所持用之上揭行
    動電話門號，向甲○○購買安非他命，甲○○遂與賴緯德約
    定以安非他命每小包（0.15公克）新臺幣（下同）1千元之
    價格，販售安非他命1小包予賴緯德，並約於同日在臺北縣
    新莊市○○路上之媽祖廟公廁內，將1小包安非他命交付予
    賴緯德牟利。嗣因賴緯德於同日21時10分許，在臺北縣樹林
    市○○街與俊英街口為警查獲，向員警供出其所施用之安非
    他命係向甲○○所購得，始查悉上情，因認被告甲○○涉犯
    毒品危害防制條例第4條第2項之販賣第二級毒品罪嫌。
二、按犯罪事實應依證據認定之，無證據不得認定其犯罪事實；
    又不能證明被告犯罪或其行為不罰者，應諭知無罪之判決，
    刑事訴訟法第154條第2項、第301條第1項分別定有明文，此
    即揭櫫刑事訴訟程序係採證據裁判主義，易言之，即認定不
    利被告之事實，須依積極證據，苟積極證據不足為不利於被
    告事實之認定時，自應為有利於被告認定，更不必有何有利
    之證據，最高法院30年上字第816號判例意旨參照。次按刑
    事訴訟法上所謂認定犯罪事實之證據，係指足以認定被告確
    有犯罪行為之積極證據而言，該項證據自須適合於被告犯罪
    事實之認定，始得採為斷罪資料。如未能發現相當證據，或
    證據不足以證明，自不能以推測或擬制之方法，以為裁判之
    基礎。又刑事訴訟上證明之資料，無論其為直接或間接證據
    ，均須達於通常一般人均不致有所懷疑，而得確信其為真實
    之程度，始得據為有罪之認定，若其關於被告是否犯罪之證
    明未能達此程度，而有合理性懷疑之存在，致使無法形成有
    罪之確信，根據「罪證有疑，利於被告」之證據法則，即不
    得遽為不利被告之認定，此分別有最高法院29年上第3105號
    、40年臺上字第86號、76年臺上字第4986號判例可資參照。
    另施用毒品者所稱其向某人買受毒品之指證，不得作為有罪
    判決之唯一證據，仍須調查其他必要之證據，以察其是否與
    事實相符，為法院歷年來之見解，良以毒品買受者之指證，
    其憑信性於通常一般人已有所懷疑，尚難確信其為真實，況
    依毒品危害防制條例第17條之規定，其供出毒品來源而破獲
    者，復得減輕其刑，則其指證之真實性猶有疑慮，是施用毒
    品者之指證，其真實性有待其他必要證據加以補強，茲所謂
    必要之補強證據，固不以證明販賣毒品犯罪構成要件之全部
    事實為必要，但以與施用者之指證具有相當之關聯性為前提
    ，其經與施用者之指證綜合判斷，已達於通常一般人均不致
    有所懷疑，而得確信施用者之指證為真實者，始得為有罪之
    認定，此為無罪推定原則之必然推演，最高法院93年度台上
    字第6750號判決意旨亦足資參照。
三、另按刑事訴訟法第308條規定：「判決書應分別記載其裁判
    之主文與理由；有罪之判決並應記載犯罪事實，且得與理由
    合併記載。」，同法第310條第1款規定：「有罪之判決書，
    應於理由內分別情形記載左列事項：一、認定犯罪事實所憑
    之證據及其認定之理由。」，及同法第154條第2項規定：「
    犯罪事實應依證據認定之，無證據不得認定犯罪事實。」揆
    諸上開規定，刑事判決書應記載主文與理由，於有罪判決書
    方須記載犯罪事實，並於理由內記載認定犯罪事實所憑之證
    據及其認定之理由。所謂認定犯罪事實所憑之「證據」，即
    為該法第154條第2項規定之「應依證據認定之」之「證據」
    。職是，有罪判決書理由內所記載認定事實所憑之證據，即
    為經嚴格證明之證據，另外涉及僅須自由證明事項，即不限
    定有無證據能力之證據，及彈劾證人信用性可不具證據能力
    之彈劾證據。在無罪判決書內，因檢察官起訴之事實，法院
    審理結果，認為被告之犯罪不能證明，而為無罪之諭知，則
    被告並無檢察官所起訴之犯罪事實存在，既無刑事訴訟法第
    15 4條第2項所規定「應依證據認定之」事實存在，因此，
    判決書僅須記載主文及理由，而理由內記載事項，為法院形
    成主文所由生之心證，其論斷僅要求與卷內所存在之證據資
    料相符，或其論斷與論理法則無違，通常均以卷內證據資料
    彈劾其他證據之不具信用性，無法證明檢察官起訴之事實存
    在，所使用之證據並不以具有證據能力之證據為限，是以本
    件被告既經本院認定無罪，本判決即不再論述所援引有關證
    據之證據能力，合先敘明。
四、檢察官認被告甲○○涉犯毒品危害防制條例第4條第2項之販
    賣第二級毒品罪嫌，無非係以：被告於警詢、偵查中之供述
    、證人賴緯德於警詢、偵查中之證述、被告所持用00000000
    00號行動電話之雙向通聯紀錄、中華電信查詢資料暨電子地
    圖查詢資料等件為其主要論據。
五、訊據被告甲○○堅詞否認有何販賣第二級毒品之犯行，辯稱
    ：證人賴緯德曾打16次電話，伊都沒有理他，伊係為敷衍證
    人，方於案發當日與賴緯德見面，雙方一同合資購買毒品，
    然並未取得毒品。證人為獲交保而指證被告販毒，惟前後供
    述矛盾，且被告與證人認識不久，並未深交，不可能冒險與
    其交易毒品等語。經查：
  (一)查門號0000000000號行動電話係由被告所使用，證人賴緯德
    曾於98年7月5日19時47分許，在臺北縣新莊市○○街82號使
    用公用電話00-00000000號撥打被告所使用之上開行動電話
    聯繫被告等情，業經被告甲○○坦承不諱，核與證人賴緯德
    於警詢、偵查、原審審理中證述相符（見偵查卷第6頁、第3
    7頁、第43頁、第229頁，原審卷第19頁、第48頁），復有上
    開行動電話之雙向通聯記錄、中華電信資料查詢暨電子地圖
    查詢資料在卷可稽（見偵查卷第78至105頁、第124至126 頁
    ），此部分事實應堪認定。
  (二)證人賴緯德於警詢、偵查、原審審理時就其於上揭時地向被
    告購買安非他命一節，先後陳述如下：
    1.於98年7月6日警詢時證稱：我於98年7月5日20時許所吸食
      安非他命，是向我朋友甲○○購買，交易地點是在臺北縣
      新莊市○○路媽祖廟的公廁內，購買安非他命1小包（數
      量0.15公克），價值為1千元，時間是98年7月5日19時45
      分許，當時只有我跟他在場。我是先在新莊市○○街便利
      商店以公用電話撥打0000000000給甲○○，我是第一次向
      他購買安非他命等語（見98年度偵字第18747號卷第6頁，
      以下稱偵查卷）。
    2.於98年7月6日偵查中證稱：我於98年7月5日19時45分許，
      在新莊市○○路媽祖廟公廁內，向被告購買1千元之安非
      他命（重量0.15公克）。聯絡方式是以公共電話撥打0000
      000000號行動電話。跟被告只有買過這一次。為了交保所
      以指證被告等語（見偵查卷第33頁）。
    3.於98年12月24日偵查中證稱：我都是用家裡電話（000000
      00）或是便利商店的公用電話與被告甲○○聯絡，被告手
      機是0000000000號，因為我買毒品之來源只有被告，所以
      我有背他的手機。我對於00-00000000號市內電話自98年6
      月23日起至同年7月5日與0000000000號行動電話撥打甲○
      ○使用之0000000000號行動電話計16次之通聯記錄沒有意
      見，這些電話通聯都是我打給甲○○沒錯。我有打給他都
      是要交易毒品或是還他錢，7月5日19時那次電話是約在新
      莊市○○路媽祖廟的公廁旁跟他購買1千元的安非他命等
      語（見偵查卷第229至230頁）。
    4.於原審審理時證稱：我當天打電話跟被告說要拿安非他命
      的時候是說你有沒有東西，他問我在哪裡，我說我在四維
      路的7-11，他就來載我，我們就到媽祖廟的廁所交易，然
      後我拿安非他命回家吸食，之後就被抓了。之前聽朋友說
      甲○○有在施用安非他命，所以才認識他，剛認識他的時
      候，我缺安非他命時會問他有沒有安非他命，他有時候說
      沒有，有時候會說有，他說有的時候就會跟他拿。我一直
      都有在施用，所以詳細的時間我不清楚。所以這幾個月我
      施用安非他命，除了跟被告拿外，也會跟別人買。我找甲
      ○○拿的安非他命，有時候是路上遇到當面拿，要不然就
      是打電話問等語，又證稱：之前我問他身上有沒有東西，
      他有時候說沒有，但他說有的時候我已經跟別人拿了，所
      以98年7月5日那次是我第一次向他拿等語（見原審卷第74
      頁至76頁）。
  (三)依證人賴緯德上揭證述，固就被告確有於98年7月5日19時45
    分許，在新莊市○○路媽祖廟公廁內與其進行毒品交易一情
    指證歷歷，惟其於偵查中證稱：伊係為交保所以指證被告等
    語（見偵查卷第34頁），顯見其指證被告犯行之動機已有可
    議；又其於偵查中證稱：98年6月23日至同年7月5日共16 次
    撥打被告電話都是要交易毒品或還錢等語，顯與其在警詢、
    原審審理中供稱98年7月5日是第一次向被告購買毒品等語不
    符；另於偵查中證稱其買毒品之來源只有被告，亦與其於原
    審審理時證稱其有時候會先向其他人拿毒品等語，就其毒品
    來源一節證述亦有矛盾，由是益徵其證詞之憑信性尚有疑問
    ，揆諸上開最高法院判決意旨，仍須有其他積極證據佐證，
    始足以使本院形成被告有罪之心證。
  (四)又如前所述，雖證人賴緯德確於98年7月5日19時47分許，在
    臺北縣新莊市○○街82號使用公用電話00-00000000號撥打
    被告所使用之門號0000000000號行動電話等情，然上開通聯
    紀錄，並無通聯譯文內容可稽，縱被告與證人賴緯德於上揭
    時間有以前開電話聯繫並見面之情事，亦難僅以上開通聯記
    錄即認被告與證人賴緯德於上揭時地有交易安非他命之事實
    。
  (五)至被告於98年7月6日1時40分許，在臺北縣樹林市○○街101
    巷5號1樓為警查獲，並當場扣得安非他命吸食器1組及含安
    非他命殘渣袋1個，按上開扣案物應屬供被告施用安非他命
    所使用之物，尚難認定係供被告販賣毒品所用之物，且被告
    所涉施用第二級毒品安非他命犯行部分，亦經臺灣板橋地方
    法院以99年度易緝字第33號判決判處有期徒刑7月，此有本
    院被告前案紀錄表、臺灣板橋地方法院檢察署98年度毒偵字
    第4877號起訴書在卷可憑。此外，被告並未經警查獲供販賣
    之工具，如分裝袋、電子秤及帳冊等物，復查無其他證人出
    面指認被告有販賣安非他命之行為，是本件並無其他積極證
    據足以佐證證人賴緯德之陳述與事實相符，自難單憑證人賴
    緯德之證述，遽認被告有檢察官所指之販賣第二級毒品犯行
    。
六、綜上所述，本案證人賴緯德所為證述，不足以認定被告確有
    販賣第二級毒品安非他命之犯行，本院依卷內事證及檢察官
    之舉證，亦不足為被告有罪之積極證明，或其闡明之證明方
    法，無從說服本院形成被告有罪之心證，根據「罪證有疑，
    利於被告」之證據法則，應認不能證明被告犯罪，依法應諭
    知被告無罪之判決，以示慎斷。
七、原審以不能證明被告犯罪，依前揭之說明，而為被告無罪之
    判決，即核無不合。檢察官上訴意旨略以：1.證人賴緯德於
    因涉有施用毒品犯嫌，經警查獲後，為表現犯後態度良好，
    而主動向警員、檢察官供出購入毒品之上游，並向檢察官表
    示希望能准予交保，本屬人之常情，難認有何可議之處。又
    證人賴緯德於同日即已因另案入監執行，當已明知其並無藉
    由指證他人販毒以獲得交保機會之可能，且證人賴緯德所犯
    施用第二級毒品案件，亦經法院判刑4月確定，證人賴緯德
    並未主張減免其刑，則證人賴緯德既非為獲邀減輕其刑之寬
    典，而證述被告販毒犯行，且證人賴緯德就其向被告購毒經
    過均先後證述一致，足認證人上開指訴應屬真實。2.又依證
    人賴緯德於原審就其於前揭時間撥打16次電話予被告一事，
    以進一步說明，其實際上僅於98年7月5日當日始第1次向被
    告購入安非他命，並完成交易等情，證人賴緯德先後所證情
    節並無矛盾之處。3.另本案係證人賴緯德因施用毒品犯行為
    警查獲後，經證人賴緯德主動供出其購入毒品之上游，始查
    獲被告，是本案並無相關實施通訊監察所得譯文可資佐證，
    自屬當然，又販賣毒品之人倘非為大盤、中盤，本非於查獲
    之時必然會扣得大量之毒品、電子秤、分裝袋或帳冊等物，
    復以被告迭於警詢、偵查、原審中就其是否曾與證人賴緯德
    見面一節一再翻異前詞，且於原審審理時改稱其欲與證人賴
    緯德合資購入毒品等語，然依被告歷次供述可知，被告實已
    自承於上揭時地與證人賴緯德見面之事實，並有卷附上開門
    號之雙向通聯紀錄可稽，被告販賣第二級毒品安非他命之犯
    行，應堪認定云云。惟查：
  (一)按刑事訴訟法第161條第1項規定：檢察官就被告犯罪事實，
    應負舉證責任，並指出證明之方法。對於其所訴之被告犯罪
    事實，應負提出證據及說服之實質舉證責任，倘所提出之證
    據，不足為被告有罪之積極證明，或其闡明之證明方法，無
    從說服法官以形成被告有罪之心證，基於無罪推定之原則，
    自應為被告無罪判決之諭知。而證據之取捨與證據之證明力
    如何，均屬事實審法院得自由裁量、判斷之職權，茍其此項
    裁量、判斷，並不悖乎通常一般人日常生活經驗之定則或論
    理法則，又於判決內論敘其何以作此判斷之心證理由者，即
    不得任意指摘其為違法。茲原判決已詳敘就卷內證據調查之
    結果，而為綜合判斷、取捨，認不足證明被告確有檢察官所
    指訴之犯行，其得心證的理由已說明甚詳，且所為論斷從形
    式上觀察，亦難認有違背經驗法則、論理法則，或有其他違
    背法令之情形，自不容任意指為違法。
  (二)查被告於警詢、偵訊、原審之供述雖先後不一，然被告之抗
    辯為其權利，尚難僅因被告先後辯解不一即為被告不利之認
    定，證明被告犯罪仍須以客觀積極之證據來認定，證人賴緯
    德既有期待因供出毒品來源以獲得交保之動機，則其證詞須
    有其他補強證據以擔保其真實性，至於證人賴緯德於施用毒
    品案件中並未依毒品危害防制條例第17條第1項請求減輕其
    刑，亦有可能係證人賴緯德無法擔保其供出向被告購買毒品
    一情係屬實，是尚難以此認定證人賴緯德之陳述係真實無誤
    ，證人賴緯德雖先後指證於上揭時地有向被告購買安非他命
    ，惟其先後陳述既有如前所述之瑕疵（如是否有向被告以外
    之人取得毒品乙節），自應有其他積極證據作為本件之補強
    證據，而本件檢察官所提出證據，除證人賴緯德之單一證述
    外，別無其他積極證據足以證明被告有販賣第二級毒品安非
    他命之犯行，是檢察官提起上訴，以證人賴緯德於警詢、偵
    訊、原審所為證述足以證明被告之販賣毒品犯行而為爭執，
    復未提出其他積極事證證明被告確有何販賣第二級毒品之犯
    行，其砌詞漫指原判決不當，並無可取。原審諭知被告無罪
    ，尚屬允當，可以維持，其上訴為無理由，應予駁回。
據上論結，應依刑事訴訟法第368條，判決如主文。
本案經檢察官陳大偉到庭執行職務。
中    華    民    國    99    年    11    月    11    日
                  刑事第十庭  審判長法  官  宋  祺
                                    法  官  高玉舜
                                    法  官  陳明珠
以上正本證明與原本無異。
如不服本判決，應於收受送達後十日內向本院提出上訴書狀，其
未敘述上訴之理由者並得於提起上訴後十日內向本院補提理由書
（均須按他造當事人之人數附繕本）「切勿逕送上級法院」。
                                    書記官  胡勤義
中    華    民    國    99    年    11    月    11    日

司法院資訊處製作；財團法人民間司法改革基金會備份。
